臺灣高等法院臺南分院刑事判決　　　　　　　　　　　　　　　　　　　　行股
　　上　訴　人　臺灣臺南地方法院檢察署檢察官
　　被　　　告　宙　○　○
　　選任辯護人　林　國　明
　　　　　　　　張　文　嘉
右上訴人因被告偽造文書等案件，不服臺灣臺南地方法院八十五年度訴字第八０八號
中華民國八十五年八月二十日第一審判決（起訴案號：臺灣臺南地方法院檢察署八十
四年度偵字第一一七六三號、一一八四九號），提起上訴，本院判決如左：
    主      文
原判決撤銷。
宙○○共同以詐術得財產上不法之利益未遂，處有期徒刑陸月，如易科罰金以參佰元
折算壹日。
    事      實
宙○○明知其自民國（下同）八十二年十一月十五日起，至八十三年十月七日間，先
後借予榮軒建設事業股份有限公司（下稱榮軒公司）負責人Ａ○○（另案審理）之款
項，共僅新臺幣（下同）三千萬元，詎竟意圖得財產上不法之利益，與Ａ○○基於共
同犯意之聯絡，於八十三年十月五日，就Ａ○○所有坐落臺南縣學甲鎮○○段九五六
、九五七、九五八號三筆土地，共同虛偽簽立三千六百萬元之抵押權設定契約書，約
定清償日期為八十四年四月五日，持向臺南縣學甲鎮地政事務所申請抵押權設定登記
，使該所承辦公務員於八十三年十月七日，將該超過之六百萬元債權不實事項登載於
土地登記簿、及他項權利證書上，而虛偽設定三千六百萬元之抵押權，並於八十四年
九月一日，由宙○○持該登載不實文書，向原審法院聲請拍賣抵押物，足以生損害於
地政機關對於地政管理之正確性及債權人壬○○等人，嗣為Ａ○○之債權人壬○○知
悉，對之提起請求確認債權不存在訴訟，始未得逞。案經壬○○、酉○○、丑○○○
、Ｃ○○○、子○○、Ｉ○○、黃開郎、Ｇ○○、未○○、癸○○、丁○○、玄○○
、卯○○、戌○○、亥○○、黃○○、辰○○○、Ｌ○○、辛○、丙○○、地○○、
宇○○、Ｍ○○、天○○、戊○○、Ｄ○○、Ｏ○、甲○○○、Ｅ○○○、巳○○、
庚○○、寅○○、Ｈ○○、Ｋ○○、乙○○、Ｂ○○、Ｎ○○等人訴由臺灣臺南地方
法院檢察署檢察官偵查起訴。
    理      由
一、訊據被告宙○○固不諱言有設定系爭三千六百萬元普通抵押權，及據以向法院聲
    請拍賣扣押物，嗣為告訴人壬○○提起請求確認債權不存在民事訴訟之事實；惟
    矢口否認有何詐欺得利及行使使公務員登載不實公文書之犯行，並辯稱：其自八
    十二年十一月十五日起，至八十三年十月七日止，陸續借款含利息、佣金共三千
    萬元予Ａ○○，預加遲延利息、及違約金六百萬元後，就Ａ○○所有上開三筆土
    地設定三千六百萬元之抵押權，確屬千真萬確之事實，又其因借款予Ａ○○次數
    頻繁，且日久囿於記憶，縱在法院審訊時，供詞容有前後未全然一致之瑕疵，惟
    究不能因此即否認其借款事實之真正等語。經查被告自白上開各情，核與告訴人
    指訴之情節相符，並有各該抵押權設定契約書、他項權利證書、聲請拍賣抵押物
    、及請求確認債權不存在民事判決等資料各影本在卷足稽。茲所應審究者，厥為
    被告對Ａ○○是否真有系爭三千六百萬元之債權，換言之，系爭三千六百萬元抵
    押權之設定是否真正而已。
二、首就被告迭堅稱先後陸續借款共三千萬元予Ａ○○部分：
（一）二千萬元借款部分：被告最初雖稱係Ａ○○於八十二年十二月一日，簽發八十
      三年四月七日期、面額一千七百萬元之支票一張，經由介紹人己○○背書後，
      持向其調借現款，雙方約定利息以月息三分計算（以本金一千五百萬元計算）
      ，計算到發票日止共約一百八十萬元，連同付給介紹人己○○之佣金約二十萬
      元，合計二百萬元，其於扣除二百萬元後，開具其在臺南市第三信用合作社儲
      蓄部（帳號0000000000000）金額一千五百萬元之取款憑條領取
      現金後，在銀行內交給介紹人己○○，介紹人己○○於收取上開現款後，旋於
      當日以紙箱裝之送至臺南市○○路榮軒公司交給Ａ○○，並由Ａ○○出具收據
      為憑。嗣Ａ○○於八十三年四月七日支票屆期後，無法償還上開借款一千七百
      萬元，要求再延長借貸期限半年，半年之利息亦以月息三分計算約為三百萬元
      ，連同上開借款合計為二千萬元，Ａ○○乃另簽發以第一商業銀行西臺南分行
      為付款人，發票人為榮軒公司、八十三年十月七日期、面額二千萬元之支票，
      並換回一千七百萬元之支票云云。迨至告訴人於本案被告偽造文書一案，上訴
      本院提出臺南市○○區○○段一一三二之一六九號土地登記簿謄本、及地上建
      號一八七０號建物登記簿謄本、暨出賣人謝銘賢父親之錄音譯文，證明被告上
      開一千五百萬元現金，係向謝銘賢購買房地之價金，而非交給Ａ○○之借款後
      ，被告始承認該一千五百萬元現金係其用以買房子無訛，並以時隔已久記憶有
      誤，更正陳稱：(1)Ａ○○於八十二年十一月十五日，簽發八十三年一月十二日
      期、面額三百二十二萬五千元支票，經由介紹人己○○向其調現，雙方約定利
      息以月息二分半計算約十五萬五千八百元，其於扣除上開利息及介紹人己○○
      之佣金四萬元，及Ａ○○欠介紹人己○○二萬五千元後，簽發以臺南市第三信
      用合作社小東分社為付款人（帳號0000000000000）、面額三百
      萬四千二百元八十二年十一月十五日之即期支票一張，經己○○交付予Ａ○○
      。(2)Ａ○○另於八十二年十二月三十日，簽發八十三年一月二十五日期、面額
      二百零三萬五千元之支票，經由介紹人己○○向其調現，其於扣除利息以月息
      二分半計算四萬五千八百元，及介紹人己○○之佣金二萬元，及Ａ○○欠介紹
      人己○○三萬五千元後，簽發同右分社面額一百九十三萬四千二百元、八十二
      年十二月三十日之即期支票一張，經己○○交付予Ａ○○。(3)上開八十三年一
      月十二日面額三百二十二萬五千元之支票屆期後，Ａ○○又要求展期並加借金
      額，被告又簽發八十三年一月十三日期、面額九百五十萬元之合庫支票一張，
      及以臺南市第三信用合作社小東分社（帳號0000000000000）為
      付款人，票號0000000、面額六十萬元、八十三年一月十七日期之支票
      ，均經己○○交付Ａ○○。(4)綜上被告先後借予Ａ○○之金額，分別為三百二
      十二萬五千元、二百零三萬五千元、九百五十萬元、及六十萬元，合計為一千
      五百三十六萬元。再加上自八十三年一月十二日起至四月七日止，月息三分計
      算之利息約一百三十萬五千元，及介紹人己○○佣金十八萬五千元，被告另再
      交付Ａ○○十五萬元借款，合計為一千七百萬元，Ａ○○乃於八十三年一月十
      二日，經由介紹人己○○交付面額一千七百萬元、八十三年四月七日期之支票
      予被告，並換回上開面額三百二十二萬五千元、及二百零三萬五千元之支票兩
      張。嗣Ａ○○於八十三年四月七日支票到期後，仍無法償還借款一千七百萬元
      ，要求再延長借貸期限半年，利息亦以月息三分（後付）計算約為三百零六萬
      元，扣除Ａ○○付現金六萬元利息外，連同上開借款合計為二千萬元。Ａ○○
      乃於八十三年七月初，另簽交以第一商業銀行西臺南分行為付款人，發票人為
      榮軒公司、八十三年十月七日期、面額二千萬元之支票，換回原一千七百萬元
      之支票等語。綜觀被告上開二千萬元借款予Ａ○○之供詞，雖先後嚴重齟齬，
      然被告如何貸款予Ａ○○，既均有各該相關支票、取款憑條、帳卡、存摺及傳
      票等證物在卷為證，核其每一筆借款之日期、金額均相吻合，已難認係臨訟拼
      湊所得；且被告所簽發上開面額三百萬四千二百元、一百九十三萬四千二百元
      、六十萬元、九百五十萬元支票四張，均係午○所提示兌領將款持交Ａ○○使
      用乙情，亦據證人午○在本院證稱：面額三百萬四千二百元、一百九十三萬四
      千二百元、六十萬元三張支票，均係Ａ○○拿給我託我幫他領錢，領到錢後交
      給Ａ○○；面額九百五十萬元支票一張，係於八十二年間Ａ○○要購地，因當
      時我有準備錢要買房子，但過戶手續未辦妥，就將錢先借給Ａ○○購地，八十
      三年一月間，購屋手續辦妥要用錢，Ａ○○就拿這張支票給我提示取款去付房
      價等語明確，並有各該銀行覆函及所檢附之支票影本多件存於本院卷可佐。
（二）五百四十萬元借款部分：被告自始即供稱Ａ○○於八十三年八月二十三日，簽
      發以第一商業銀行西臺南分行為付款人，票號0000000號，八十四年二
      月二十三日期，面額五百四十萬元之支票一張，經由介紹人己○○背書後，持
      向其調借現款，依月息二分半（先扣）計算，扣除利息八十一萬元及佣金四萬
      元後，由其於八十三年八月二十三日，分別自臺南市第三信用合作社小東分社
      （帳號0000000000000）提款三百零五萬元，及於同年月二十四
      日，自同社開元分社（帳號000000000000）提領一百五十萬元，
      總計四百五十五萬元，均轉帳至介紹人己○○在同社開元分社之帳戶內（帳號
      0000000000000），再由己○○另簽發臺南市第三信用合作社開
      元分社，票號五０五號，面額四百三十萬元，八十三年八月二十三日期之支票
      交付Ａ○○，該支票指名受款人為林全成建築師事務所，係供Ａ○○應付給建
      築師公會之費用，己○○另再簽發同分社，票號五０四號，面額二十五萬元，
      八十三年八月二十二日期之支票交付Ａ○○兌現等情，既有被告上開帳戶之存
      摺、取款憑條、及己○○上開帳戶之收入傳票、存摺、支票各影本二紙在卷為
      證。核其每一筆款項進出之日期、金額均相吻合，實難認係臨訟拼湊所得。
（三）四百六十萬元借款部分：被告供稱Ａ○○於八十三年十月七日，支票屆期仍無
      法償還上開借款二千萬元，復再向其增貸四百六十萬元，連同上開五百四十萬
      元之借款，湊足三千萬元，利息按本金三千萬元以月息二分半，自八十三年十
      月七日起重新計算，先付一個月利息為七十五萬元，因先前就前一筆借款五百
      四十萬元已預扣四個半月之利息（即八十三年十月七日至八十四年二月二十三
      日）及Ａ○○應付己○○佣金四萬七千五百元後餘五十六萬元，故第一個月利
      息七十五萬元再扣除五十六萬元後，賸下十九萬元，為Ａ○○應付之利息，
      關於四百六十萬元借款部分扣除利息十九萬元後，其於八十三年十月七日自同
      上合作社小東分社（帳號0000000000000）提領四百四十一萬元
      ，轉入介紹人己○○之甲存帳戶內，再由介紹人己○○簽發同社開元分社、面
      額四百十一萬元、八十三年十月七日期、票號五二四號，及面額三十萬元、八
      十三年十月七日期、票號五二五號之支票二張，交給Ａ○○使用等情，既亦有
      被告提領四百四十一萬元之存摺、取款憑條、及己○○簽發面額四百十一萬元
      、三十萬元之支票二張、己○○上開甲存帳戶支付票款之存摺在卷為憑。核其
      每一筆款項進出之日期、金額均相吻合，同難認係臨訟拼湊所得。況己○○所
      簽上開面額四百十一萬元支票，係由Ａ○○所經營之榮軒公司職員申○○，代
      為領取票款後轉交給Ａ○○使用，除據證人申○○在本院證述屬實；另己○○
      所簽面額面額三十萬元支票，因Ａ○○欠訴外人Ｆ○○利息款三十萬元，乃以
      該支票交付Ｆ○○提示兌領抵付利息，亦據證人Ｆ○○在本院證述明確。
（四）上開合計三千萬元借款之事實，復經證人己○○在本院證稱：問：「你有參與
      宙○○Ａ○○間債權債務之借貸過程？」答：「我是介紹人，因為宙○○是我
      嬸嬸（實則無何親屬關係），Ａ○○是我的業主，我為他做建築設計及工程。
      」問：「你何時開始介紹他們之間金錢往來？」答：「八十二年左右，開始到
      八十四年底。」問：「都是誰向誰借錢？」答：「Ａ○○個人及其公司都有向
      宙○○借錢。」問：「前後借過幾次？總額多少？」答：「很多次，總額大概
      七、八千萬元。」問：「利息如何計算？」答：「預扣二分半、後付三分。」
      問：「既然宙○○借給Ａ○○的錢高達七、八千萬元，為何當初借錢時不先設
      定抵押權擔保？」答：「因當時Ａ○○公司狀況還很好，而且借款時間不長，
      只有一、二個月，所以用支票兌現的方式擔保。」問：「本件爭執之借款金額
      三千六百萬元是如何算出的？」答：「第一筆是八十二年十一月十五日借三百
      二十二萬五千元、第二筆是八十二年十二月三十日二百零三萬五千元、第三筆
      是八十三年一月十三日借九百五十萬元、第四筆是八十三年一月十三日借現金
      十五萬元、第五筆是八十三年一月十七日借六十萬元、第六筆是八十三年八月
      二十三日借五百四十萬元、第七筆是八十三年十月七日借四百六十萬元。」問
      ：「一共是七筆？」答：「是的，一共二千五百三十六萬元。」問：「本件抵
      押權是何時設定？」答：「八十三年十月七日」問：「既然七筆一共只有二千
      五百三十六萬元，為何設定高達三千六百萬元抵押權？」答：「加上前面四筆
      利息三百零六萬元及傭金，實際共借三千萬元六百萬元是代書多設定的」又問
      ：「宙○○借七筆錢給Ａ○○都是如何交給Ａ○○？」答：「第一、二筆是宙
      ○○開支票給我，我領現金給Ａ○○，第三筆九百五十萬元由宙○○開合支、
      八十三年一月十七日六十萬元是開三信支票、十五萬元是現金、八十三年八月
      二十三日五百四十萬元是宙○○匯款進我在三信帳戶由我開二張支票給Ａ○○
      、八十三年十月七日四百六十萬元也是這樣」各等語甚詳（見本院八十七年九
      月二十四日訊問筆錄）。雖其中之供述有部分內容，因時隔日久囿於記憶及後
      述借款特性原因，未能與實情全然一致，然對照上開借款往來憑證，仍足佐證
      被告與Ａ○○間確有系爭三千萬元借款之事實。
（五）參諸Ａ○○所屬榮軒公司，於八十二年十一月三日，向被告借款一千五百萬元
      ，由被告以Ｆ○○名義，就Ａ○○所有座落臺南巿海東段33-1地號等二十八筆
      土地，設定一千八百萬元之抵押權，除經最高法院八十七年度臺上字第一００
      號民事判決認定在案外，並有原審法院民事執行處八十四年度執字第一七三０
      號、第六九一七號分配表在卷足參；另Ａ○○於八十三年二月五日，向被告借
      用二千萬元，事後由榮軒公司提供座落臺南巿海東段  33-1、00-0 -0-000-00
      -00 -00 -0 -00 -00 -00等地號土地興建之「羅丹特區」房屋八間，以變更起
      造人方式為債權擔保，事後因無法清償而以八間房屋抵償二千萬元本金及利息
      ，亦有最高法院八十七年度臺上字第一００號民事判決在卷可稽。據此堪認Ａ
      ○○自八十三年十一月三日起，至八十四年四月六日止，前後向被告貸款之次
      數、金額，除本案外尚有其他鉅額借款無疑，且觀之上開借款之方式，又經常
      以支票展期換票，則在此錯綜複雜之借款次數、金額中，以常人之記憶，實難
      期被告於歷次偵審期間，對於所供借款次數、金額均得記憶一清二楚，而無任
      何差錯。易言之，不能僅因被告先後供述借貸過程有瑕疵，即全然否認各該借
      貸之真實性，而應審究被告是否有能力，且實際是否真借予Ａ○○款項。故本
      件被告初依其帳戶曾於八十二年十二月一日，有提領現金一千五百萬元之紀錄
      ，即誤認為係以該筆款項借予Ａ○○；復因Ａ○○所經營之榮軒公司，曾於八
      十三年二月五日，向被告調借另筆經最高法院八十七年度臺上字第一００號民
      事判決確認在案之二千萬元借款，被告亦係於同年月七日，自三信帳戶中提領
      現金一千零五十萬五千二百五十元、及一百十二萬元後，以紙箱裝之借予榮軒
      公司，致被告將該次以紙箱盛裝之款項誤認係本件系爭抵押借款之款項。實則
      上開兩筆款項，其借款人、借貸日期、資金來源及債權憑據，均有不同。況本
      案系爭面額二千萬元、八十三年十月七日期之支票，係Ａ○○於八十三年七月
      二日領用，始簽發交予被告後，被告於同年月十三日存入合作社代收，自不可
      能於八十三年二月五日，由榮軒公司簽發向被告調借另筆二千萬元之款項，益
      徵八十二年十二月一日、及八十三年二月七日，以現金提領之兩筆款項應屬不
      同之兩筆借款，告訴人指為同一筆款項，似有誤會。又Ａ○○所簽發八十三年
      四月七日期面額一千七百萬元之支票，於票載日期屆至時仍無法清償，再次要
      求展期半年，加計利息後合計為二千零六萬元（零頭六萬元以現金支付），另
      行簽發八十三年十月七日期面額二千萬元，付款人為第一銀行西臺南分行之支
      票交付被告，被告嗣於八十三年七月十三日，存入臺南巿第三信用合作社委託
      代收，復因Ａ○○屆期又無法清償，乃再向被告增貸款四百六十萬元，連同八
      十三年八月二十三日所借之五百四十萬元，湊足三千萬元，並提供系爭土地為
      被告設定抵押權，存續期間至八十四年四月五日止等情，既有如上述，是被告
      自不得將上開二千萬元之支票提示兌現，乃於八十三年十月六日辦理撤銷委託
      代收，亦有該早已存入臺南巿第三信用全作社，蓋有合作社收受日期戳及委託
      代收文字之支票在卷足憑。且該八十三年十月七日期，面額二千萬元之支票，
      係第一銀行於八十三年七月二日，始交予Ａ○○使用，嗣Ａ○○簽發並將該支
      票交予被告後，被告旋於八十三年七月十三日，將該支票存入臺南巿第三信用
      合作社委託代收，則告訴人指稱「為榮軒公司於八十三年二月七日，擬於八十
      三年十月七日買回『羅丹特區』房屋所簽交」云云，即有誤會，況Ａ○○以興
      建之「羅丹特區」房屋八間，抵償另對被告二千萬元本金與利息之借款，係八
      十三年二月五日向被告借用，復經最高法院八十七年臺上字第一００號判決認
      定如上，實不容告訴人任意錯誤混淆。
（六）再觀之被告與Ａ○○間借款利息之計算，凡以支票貼現方式借款者均係利息先
      扣，以月息二分半計算，另Ａ○○因展延清償期，用以換回原借貸支票而簽發
      之支票，其利息為後付，以月息三分計算，故因展期所簽發之支票面額係以原
      借貸支票面額加上展期應付月息三分之利息，核亦與民間一般慣例之計息方式
      ，利息先扣者以月息二分半計算、利息後付者以月息三分計算，並無二致，告
      訴人指稱「先月息二分半，後月息三分，或先扣，或後加，前後亦不一致，亦
      視併湊所需而改變，且很馬虎」云云，即難認屬實情。又按民間居間介紹人計
      取佣金之慣例，係依當事人間之協議而定，一般均以本金百分之一至百分之五
      計取佣金，並無固定之比率。本件居間介紹人己○○佣金之計取亦循此慣例，
      其歷次佣金之計取，既係介紹人己○○與Ａ○○相互協商後，將決議通知被告
      ，被告僅依介紹人己○○之請求，代為收取後交付予己○○，至於Ａ○○與介
      紹人己○○協議佣金之多寡，要與被告無關，告訴人以借款方式稍有不同，及
      歷次計取佣金多寡稍有差異，遽指系爭三千萬元借款不實云云，同非有據。又
      以抵押物擔保借貸方式，通常抵押權人對抵押物價值之評估，係包括土地巿價
      評估與潛在價值評估兩項，系爭土地姑不論其巿價，是否有如告訴人所稱一億
      九百多萬元，惟因被告於設定系爭抵押權時，曾委託遠大代書詢價評估系爭抵
      押權時，Ａ○○即已規劃於系爭土地建築房屋並已申請建築執照，則系爭土地
      亦必有其潛在之開發價值，且抵押權人對抵押物價值之評估觀點見仁見智，被
      告經評估該土地巿價及潛在價值而予設定系爭抵押權，尚非告訴人所得任意指
      稱「設定毫無實益之三千六百萬元第二順位抵押權」云云。另證人Ｊ○○在本
      院證稱：系爭三千六百萬元抵押權係虛偽設定乙節，因該證人非系爭借款之當
      事人或經手人，衡情已難確悉當中借款內情，且基於上開事證，益難遽信該證
      人所言全然屬實，而為被告不利之認定。
（七）綜上足認被告自八十二年十一月十五日起，至八十三年十月七日止，共陸續借
      款（含利息、佣金）三千萬元予Ａ○○，應屬實情，其此部分辯解尚堪採信，
      則就上開三筆土地設定三千萬元範圍之抵押權部分，即非通謀虛偽設定。
三、次就被告供稱預加違約金六百萬元部分：
（一）經查被告聲請拍賣抵押物裁定聲請狀之請求裁定事項，雖記載「本金最高限額
      三千六百萬元抵押權」等語，然該聲請狀事實及理由欄內則載明「借款三千萬
      元，遲延利息按月息三分計算，違約金六百萬元」等語，核與抵押權設定契約
      書第三頁「其他特約事項」第一條，約定「本抵押權設定契約書所稱擔保權利
      ，指債務人：：：向抵押權人以支票或本票或借據調借現款所應支付之本金及
      其利息、遲延利息、違約金：：：」，及約定事項「每滿一個月計付利息一次
      」之約定相符，足見上開聲請狀請求裁定事項中「最高限額」四字應屬贅語，
      仍應以土地登記簿謄本及抵押權設定契約書之記載為準，而認系爭抵押權非屬
      最高限額抵押權。
（二）被告雖稱系爭三千六百萬元抵押債權，其中六百萬元為違約金，包括於系爭抵
      押權所擔保之債權總額三千六百萬元範圍內，並舉系爭抵押權設定契約書及附
      件特約事項為證。然按違約金係當事人約定契約不履行時，債務人應支付之懲
      罰金或損害賠償額之預定，以確保債務之履行為目的。本件抵押權設定契約書
      ，係於八十三年十月五日訂定，擔保權利總金額為三千六百萬元，清償債務日
      期為八十四年四月五日，違約金為六百萬元，既有上開抵押權設定契約書及附
      件可佐，則清償債務日期八十四年四月五日尚未屆至，債務人Ａ○○殊無於訂
      約之日，即應支付六百萬元違約金之理，此外被告復未能立證證明該六百萬元
      之抵押債權，非上開契約書特別約定作為擔保範圍之違約金，而係於系爭契約
      設定前，即已存在之違約金併入原本債權，充為借款之一部分。從而告訴人指
      訴此六百萬元抵押借款部分，係屬通謀虛偽約定，即屬有據，則就上開三筆土
      地設定超過三千萬元範圍之六百萬元抵押債權部分，自係通謀虛偽設定。
（三）綜上足認被告此部分辯解，要屬卸責飾詞，無足取信。其有虛偽設定超過三千
      萬元範圍之六百萬元抵押權之事證已臻明確，且其所為亦足生損害於地政機關
      對於地政管理之正確性及債權人壬○○等人，又其虛偽設定超過債權範圍之抵
      押權，自係以詐術意圖獲取財權上不法之利益，雖於行使拍賣抵押物時，為告
      訴人查覺提起請求確認債權不存在訴訟，致未得逞，仍難解其詐欺得利未遂之
      罪責，其犯行洵堪認定，應予依法論科。
四、查被告明知對於Ａ○○之債權僅三千萬元，竟與Ａ○○通謀虛偽簽立三千六百萬
    元之抵押權設定契約書，持向地政機關為抵押權之設立登記，並進而據以行使拍
    賣抵押物未得逞，核係犯刑法第二百十六條、第二百十四條之行使使公務員登載
    不實公文書罪，及刑法第三百三十九條第三項、第二項之詐欺得利未遂罪。其就
    各該犯罪之實施，與債務人Ａ○○間，同謀彼此互相利用他方行為，以遂行犯罪
    之目的，顯有犯意聯絡及行為分擔，應論以共同正犯。其所犯詐欺得利罪因僅止
    於未遂階段，應依既遂犯減輕其刑。其所犯上開二罪，具有方法結果之牽連犯關
    係，應從一重之詐欺得利未遂罪處斷。其所犯詐欺得利未遂罪，雖未經檢察官起
    訴，惟因與已起訴之行使使公務員登載不實公文書罪，具有裁判上一罪之牽連犯
    關係，依審判不可分之原則，自為起訴效力所及，本院應併予審判。原審疏未詳
    究，遽對六百萬元違約金部分，亦認係屬真正之債權，而諭知被告無罪，自有違
    誤。檢察官循告訴人請求提起上訴意旨略以：被告所提出為證之所謂一千五百萬
    元，加利息變成二千萬之債權憑證，即卷附之二千萬元支票，據被告供稱係Ａ○
    ○於八十三年四月七日，就已簽發，持向被告交換取回同日之一千七百萬元支票
    云云，殊不知上開二千萬元支票所屬支票簿，係Ａ○○之榮軒公司於八十三年七
    月二日，始由第一銀行領出使用，已經該行以八十五年五月二十四日一西南巿第
    二０六號函證明屬實，則Ａ○○豈能於三個月前之四月七日就能簽發，事至矛盾
    ，原審判決對此似未斟酌，且被告與己○○就如何交付借錢與Ａ○○之過程於偵
    查中所供細節並不一致，益見被告與Ａ○○之間並無債權債務關係之存在，本件
    抵押權之設定確為虛偽設定等由，指摘原判決不當。本院基於上開事實認證，對
    於各該上訴理由雖非全然可取，惟原判決既有上開可議之處，自屬無可維持，應
    由本院將原判決予以撤銷改判。爰審酌被告之素行、犯罪之動機、目的、方法、
    手段、所生危害、及其犯後態度等一切情狀，改對其量處有期徒刑六月。又按刑
    法第四十一條：「犯最重本刑為三年以下有期徒刑之罪，而受六月以下有期徒刑
    或拘役之宣告，因身體、教育、職業或家庭之關係，執行顯有困難者，得以一元
    以上三元以下折算一日，易科罰金」，已於九十年一月十日，經總統公布修正為
    第四十一條第一項：「犯最重本刑為五年以下有期徒刑之罪，而受六月以下有期
    徒刑或拘役之宣告，因身體、教育、職業或家庭之關係或其他正當事由，執行顯
    有困難者，得以一元以上三元以下折算一日，易科罰金」，並已於同年月十二日
    生效。被告犯罪後法律有變更，比較新舊法，以新法對其較為有利，自應適用修
    正後刑法第四十一條第一項前段規定，併予諭知如易科罰金以三百元折算一日之
    標準，以資懲儆。至公訴意旨另認上開三千萬元，亦屬通謀虛偽設定抵押權，仍
    應成立犯罪部分，因既經本院認定並不構成犯罪而有如上述，且與六百萬元成罪
    部分，係屬單純一罪之關係，依審判不可分之原則，爰不另於主文為無罪判決之
    諭知，併此敘明。
五、據上論斷，應依刑事訴訟法第三百六十九條第一項前段、第三百六十四條、第二
    百九十九條第一項前段，刑法第二條第一項前段、第二百十六條、第二百十四條
    、第三百三十九條第三項、第二項、第二十六條前段、第五十五條，修正後刑法
    第四十一條第一項前段，罰金罰鍰提高標準條例第一條、第二條，判決如主文。
本案經檢察官曾顯智到庭執行職務。
中      華      民      國    九十一    年      五      月    二十一    日
                                  臺灣高等法院臺南分院刑事第二庭
                                      審判長法官  游  明  仁
                                            法官  蘇  重  信
                                            法官  林  永  茂
右正本證明與原本無異。
不得上訴。
                                      法院書記官  劉  岳  文
中      華      民      國    九十一    年      五      月    二十一    日
第三百三十九條第二項：
以前項方法得財產上不法之利益或使第三人得之者，亦同。
第三百三十九條第三項：
前二項之未遂犯罰之。
